【裁判字號】    91,訴,15
【裁判日期】    920310
【裁判案由】    殺人未遂
【裁判全文】
臺灣臺東地方法院刑事判決                           九十一年度訴字第一五號
    公  訴  人  臺灣臺東地方法院檢察署檢察官
    被      告  戊○○
    選任辯護人  張政衡律師
右列被告因殺人未遂案件，經檢察官提起公訴（九十年度偵字第二一六四號），本院
判決如左：
    主  文
戊○○被訴對乙○○、丙○○、甲○○殺人未遂部分無罪。
其餘被訴部分公訴不受理。
    理  由
一、公訴意旨略以：被告戊○○於民國九十年十月五日晚間七時許，酒後前往臺東縣
    成功鎮○○里○○路一一六號甲○○之住處查詢徐吉宏（起訴書誤載為許吉宏）
    之住處，當時甲○○與友人丙○○、丁○○、乙○○在家中準備烤肉聚會，丙○○予以指引，被告東離去不久即再度重返甲○○住處，並對甲○○等人破口大罵
    ，甲○○等人不予理會，被告竟橫生惡念，乃基於殺人之概括犯意返回家中取出
    其所用之開山刀一把前往甲○○之前揭住處，進門後即對甲○○等四人以臺語大
    喊：「幹你娘，給你們死！」等語，被告戊○○隨後立即揮刀自乙○○之背後砍
    向乙○○，乙○○逃開之後戊○○便持刀在後追砍，嗣因未能追及，其乃持刀返
    回現場砍殺丙○○，遭丙○○持鐵條擋開，竟又持刀追殺丁○○，丁○○隨手舉
    起鐵椅擋架防衛，但仍遭被告砍傷左肩及左手，其後被告繼續持刀砍殺丁○○，
    丁○○改持鐵條防衛，然右手掌仍被戊○○持刀砍傷，因而受有右側第四掌骨開
    放性骨折之傷害，被告戊○○再持刀衝向甲○○，經甲○○予以大聲喝止，被告
    戊○○始停止砍殺動作並逃離現場。其後經警循線查獲，並在臺東縣成功鎮○○
    里○○路一一四號被告戊○○之住處起出其所有之開山刀一把，因認被告係犯刑
    法第二百七十一條第二項、第一項殺人未遂罪嫌。
二、按犯罪事實應依證據認定之，無證據不得認定其犯罪事實，又不能證明被告犯罪
    者，應諭知無罪之判決，刑事訴訟法第一百五十四條、第三百零一條第一項分別
    定有明文。又按刑事訴訟法上所謂認定犯罪事實之證據，係指足以認定被告確有
    犯罪行為之積極證據而言，如未能發現相當證據或證據不足以證明，自不得以推
    測或擬制之方法，以為裁判之基礎，最高法院二十九年上字第三一０五號及四十
    年臺上字第八六號分別著有判例意旨可資參照；又認定不利於被告之事實，須依
    積極證據，苟積極證據不足為不利於被告事實之認定，即應為有利於被告之認定
    ，更不必有何有利之證據；另告訴人之指述，係以使被告受刑事訴追為目的，是
    其陳述是否與事實相符，仍應調查其他證據以資審認，最高法院亦著有三十年上
    字第八一六號、五十二年臺上字第一三ＯＯ號判例意旨足資參照。次按行為人之
    行為係基於殺人之故意或傷害之故意，為行為人內心主觀意思，法院判斷時須依
    行為當時所存在之一切客觀情況，如行為人與被害人之關係、犯罪動機、攻擊所
    用之器具、攻擊部位、次數、用力之強弱，及犯後處理情況等加以推斷；而其受
    傷之多寡，是否致命部位，雖可藉為認定有無殺意之心證，且為重要之參考資料
    ，惟非判斷二罪間之絕對標準，仍須斟酌當時客觀環境及其他具體情形加以判斷
    （參照最高法院九十年臺上字第一八九七號判決要旨）。是以，行為人事前之仇
    隙是否足以引起其殺人之動機，行為當時之手段是否猝然致被害人難以防備，攻
    擊時之力勁是否猛烈足資使人斃命，被害人之傷勢如何，攻擊後之後續動作是否
    意在取被害人性命等一切客觀情狀均應全盤併予審酌，方足據為論斷行為人內心
    主觀之犯意，究為殺人抑係傷害。至於其受傷之多寡及是否致命部位、輕重如何
    僅足以供確定有無殺意之參考，不能為區別殺人與傷害犯行之絕對標準。
三、本件公訴人認被告涉有右揭殺人未遂犯行，無非係以被告於偵查中已自白不諱、
    告訴人乙○○、丙○○及丁○○之指訴、證人甲○○之證述及扣案之開山刀一把
    資為主要論據。訊據被告固對於在右揭時、地與告訴人乙○○、丙○○二人發生
    口角，並手持開山刀朝告訴人二人揮砍之事實供認不諱，惟堅決否認有殺人之故
    意，辯稱：伊當時因與告訴人丙○○、乙○○發生口角，一時氣憤，加上喝酒之
    故，始因情緒衝動而持刀揮砍，意在教訓告訴人，伊當時雖講說要給告訴人死，
    只是口頭禪而已，並非真正要殺死告訴人之意等語。
四、經查：
（一）告訴人丙○○於警詢中指稱：「他第一刀揮砍只差幾公分就殺到乙○○，未殺
      到乙○○後，乙○○開始逃跑，戊○○就追乙○○，未追到又跑回來，‧‧他
      的刀揮向我時，順手拿了烤肉架擋他，未殺到我又轉向丁○○。」，其於本院
      調查時陳稱：「他拿著刀子朝乙○○走過去，‧‧乙○○拔腿就跑，他看到人
      就砍，接下來砍丁○○，丁○○就拿小板凳擋他，那時已追到小巷子那裡，我
      就沒有看到，過了一分鐘左右，又倒頭出來就針對我來了，拿著刀子追我，我
      拿烤肉架擋他之後趕快跑，他沒有砍到我，他追了幾步就停了。」等語；告訴
      人乙○○於警詢中指稱：「嫌疑人（指被告）持番刀直接衝向現場，當時我背
      對嫌疑人，‧‧沒有砍到，且又追著我跑，約一百公尺左右就不見了，而我約
      三分鐘時再回到現場，只見到被害人丁○○被砍殺。」，其於本院調查時陳稱
      ：「我閃開了，拔腿就跑，追著我跑大概二、三百公尺，追完後我回頭，他已
      經不再追了，我看他往現場方向跑。」等語；告訴人丁○○於警詢中指稱：「
      說完第一刀就砍向乙○○，乙○○逃的快，他追乙○○未果，又轉向砍我，‧
      ‧我被逼至牆角後，他又叫我跪下，我未作任何反應，他又掉頭找其他人」，
      其於本院調查時陳稱：「他再回來拿刀子追過來，直接砍向乙○○，乙○○就
      跳開，我就拿凳子起來擋，當時第一刀有砍到我左肩膀，之後又追我追到牆角
      ，我拿了兩張鐵椅子擋他，他就退出去了，他又去追別人。」等語，上開告訴
      人三人所述被告追砍之情節互核均相符，亦即，被告先持刀揮砍告訴人乙○○
      ，乙○○閃開後，並未砍到，又改向告訴人丙○○追砍，丙○○即時逃跑、未
      砍到，復向告訴人丁○○追砍，顯見被告當時並未針對任一告訴人持續揮砍或
      追擊至渠等受傷或死亡為止，而係任意揮砍數刀未果，追趕一段距離，若該告
      訴人未為反抗，被告旋即放棄，改轉向他人，足徵被告並無決意殺人之情狀，
      則茍被告當時有意致人於死，理應趁勝追擊，繼續砍殺至告訴人丁○○等人死
      亡始行罷手，然其卻逕自停止追砍動作，足見其僅具有教訓之意味甚明，是從
      被告追砍三名告訴人之整體過程對照，尚難遽認被告上開舉動即為殺人之犯行
      。
（二）又告訴人乙○○於偵查中指稱被告係從其頭部揮砍，而認被告有殺人之犯意乙
      節，然告訴人乙○○於警詢中係指稱被告係從其右後方揮砍等語，於本院並陳
      稱：「第一刀就朝我臉的地方過來，我本來坐著，看到他的時候我站起來。」
      等語；告訴人丙○○則陳稱：「第一刀揮下去在乙○○的臉頰差不多十公分的
      地方」等語，可見被告係從告訴人乙○○之右後方，而與頭部重要部位尚有一
      段距離之方向揮砍，並非自其頭部砍擊，衡諸告訴人乙○○當時原係背對被告
      ，且係坐在烤肉位置前之椅子上，被告手持刀子的位置遠高於告訴人頭部位置
      ，被告欲持刀揮砍其頭部係輕而易舉，其反而選擇係從其右後方下手，若被告
      有意殺害告訴人乙○○，仍可逕由正上方砍殺或正面再殺其要害，惟告訴人即
      時閃躲後，被告作勢追趕，即另行追砍他人，是觀諸被告揮砍告訴人乙○○之
      情節，應認被告僅具有傷害之犯意，是被告辯稱並無殺人之故意等語，尚屬可
      採。
（三）次者，被告所持之開山刀一把，固非不能致人於死，然非謂一經持刀砍人，即
      認其有殺人之故意，須以實際情況判斷之。被告自承伊因與告訴人丙○○、乙○○發生口角，遂憤而返家持刀等語，則被告一氣之下欲持刀教訓告訴人，並
      非不可能，然因開山刀之刀刃較一般刀器尖銳、鋒利之故，若任意持以砍擊，
      即易造成傷口，惟參諸被告並未持續砍殺告訴人乙○○、丙○○，卻突然轉向
      砍殺丁○○，丁○○手部因此受傷等情，被告並非持刀欲致人於死，縱使告訴
      人丁○○亦係因手持鐵條抵抗而遭被告砍傷手部，但被告發現告訴人丁○○受
      傷倒地後，立即停止砍殺動作，足認被告在下手之際，是否即欲致人於死，顯
      有疑義；被告手持利器本較告訴人為有利，即使輕輕揮砍，容易造成傷害，衡
      之常情，被告只需再加以砍殺，即可能造成上開告訴人更嚴重之後果，顯見被
      告雖持開山刀，殺人易如反掌，卻未朝告訴人猛力持續揮砍，故從被告使用刀
      械及下手輕重之情節觀之，亦難認被告有何殺人之犯意。
（四）復告訴人丁○○到庭陳稱：「他出來有一點恐嚇、有一點罵人，我印象中他是
      說『你們注意一點』，丙○○、乙○○就出去攔住他問他『你是在罵甚麼』，
      當時他們在斜坡爭執，我在廣場烤肉，我可以看得到他們在爭執，之後戊○○
      就離開了，隔了五、六分鐘後他再回來拿刀子追過來，直接砍向乙○○，乙○○就跳開了，我就拿凳子起來擋，當時第一刀有砍到我的左肩膀，之後又追我
      追到牆角，我拿了兩張鐵椅子擋他，他就退出去了，他又去追別人，我就衝出
      去看到他從斜坡衝上來在追人，追誰我不知道。我出來的時候順手拿了鐵條，
      鐵條大概一尺多，我準備再擋刀，他見人就砍，因為他的刀子很長我的鐵條砍
      不住所以就砍到我的右手掌，因為我的骨頭都出來了，我就叫我的連襟開車載
      我去就醫。」等語，是認被告原係與告訴人乙○○、丙○○發生爭執，而非告
      訴人丁○○，丁○○亦未在場幫腔引致被告不悅；且被告返家持刀回到現場後
      ，係先持刀揮砍告訴人乙○○、丙○○，並於追砍告訴人乙○○、丙○○未果
      後，始轉而追砍在旁之告訴人丁○○，繼又衝向證人甲○○，顯見被告係在場
      任意追砍告訴人乙○○等人，並非特定針對告訴人丁○○，是難遽認被告持刀
      揮砍告訴人丁○○之際，即具有殺害丁○○之犯意。
（五）再被告辯稱伊砍傷丁○○後，見丁○○受傷倒地即未再繼續揮砍乙節，依證人
      甲○○於警詢中證稱：「最後我看見戊○○拿刀子朝丁○○亂砍，丁○○倒地
      ，並聽見丁○○高喊我的手被砍斷了，戊○○沒有繼續砍殺丁○○，便向我衝
      過來，我認出是戊○○，並大聲叫他幾聲，然後頓時清醒，停止砍殺動作。」
      ，其於本院調查時證稱：「戊○○拿刀要來殺我的時候，丁○○拿鐵棍要擋的
      時候，鐵棒舉起來，戊○○的刀就剛好砍到丁○○的手。」、「（戊○○聽你
      說完話之後還有無繼續砍人？）沒有了，心已經靜下來，刀拿到左手，就到烤
      肉的地方吃檳榔。」、「（他何時停止砍人？）他砍傷丁○○以後聽到我叫他
      的名字，他知道是認識的人叫他就沒有再殺人的意思。」等語，則被告倘若有
      殺人之犯意，自可於告訴人丁○○受傷難以抵抗之際繼續持刀揮砍使之斃命，
      豈有於告訴人丁○○受聲倒地後就立即停手而未加繼續砍殺之理？況被告當時
      原係衝向證人甲○○，告訴人丁○○挺身抵擋，始遭被告砍傷，而非意欲砍殺
      告訴人丁○○，參以被告一聽見甲○○喊叫名字之聲音，竟立即停止砍殺動作
      ，並無任何情緒反應等情，倘若被告真有殺人之犯意，自應不加理會，趁機繼
      續揮砍，使丁○○斃命，卻就此罷手，益見被告主觀上並無致告訴人丁○○於
      死之犯意。
（六）另依一般社會常情與案發的情勢，雙方爭吵追打之前或追打中兼口喊「給你們
      死」之言語，應僅為發洩憤怒、壯大聲勢之語，被告與告訴人丙○○、乙○○
      發生爭執，口出三字經與告訴人丙○○叫罵，又在酒後情緒激憤下返家持刀，
      被告回到現場後神情異常，復逐一追砍告訴人乙節，此為告訴人丙○○、乙○○等人所不否認，被告前有飲酒而有呼氣中酒精濃度高達每公升零點三三毫克
      乙情，亦具證人徐吉宏證述在卷，並有酒精測試值一紙在卷足憑，而本院函囑
      馬偕紀念醫院臺東分院鑑定被告行為時之精神狀態結果認為：賴員（即被告）
      之診斷為酒癮併自我中心、依賴及衝動型人格特徵，酒精性妄想狀態，於事發
      前後喝兩瓶多米酒，當時有被害想法及憤怒之情緒反應，‧‧蓋酒精在中等劑
      量下可能導致激躁不安甚至攻擊行為，事發當時賴員有被害想法及憤怒反應，
      加上中等量之酒精影響，可導致其知覺理會及判斷作用較普通人之平均程度顯
      然減退，行為時已達精神耗弱之程度等語，有該院九十一年六月二十一日馬院
      東字第乙九一一七九九號函覆戊○○精神鑑定報告書一份在卷可佐，足徵被告
      當時之知覺理會及判斷能力，顯然較一般人為減退，是其情緒激憤異於常人之
      情形，自屬可以想見，則其雖喊叫「給你們死」等語，應顯係洩憤助勢之語，
      與常情並不相違背，從而，本件尚不得僅以被告口出惡語，即謂其有殺人之真
      意，仍應參酌被告當時生理及心理情狀判斷之，是被告辯稱係屬口頭禪乙節，
      應堪可採信。
（七）況且，被告辯稱伊係因發現機車鑰匙不見，又尋覓不著，以為告訴人丙○○等
      人蓄意挑釁，始與其等衝突，而起意行兇，此核與告訴人丙○○等人所述之情
      節相符，而其與告訴人丙○○、乙○○及丁○○之間，原並不認識，亦無深仇
      大恨，為渠等所自承，是就被告犯罪之動機而言，殊難想像其有殺害告訴人丙○○、乙○○之犯意；且本件事發地點為證人甲○○之住處，乃被告之鄰居，
      自幼即互相認識，當被告持刀衝向甲○○之際，因甲○○大喊被告之名字，被
      告忽然清醒發現係鄰居甲○○遂而立即停止揮砍動作，更見被告應無殺人之動
      機。
（八）另按刑法第三百零五條之恐嚇罪係以將來之惡害通知，使人心生畏怖為要件，
      觀諸被告與告訴人丙○○等人發生爭執後，旋即返家持刀回到現場，對在場之
      人喊叫「讓你死」並追砍上開告訴人乙節，已據告訴人乙○○、丙○○、丁○○等人陳述甚詳，且告訴人乙○○陳稱：「（戊○○拿刀子砍殺的時候你有沒
      有聽到他說甚麼？）第一句話他說『要給你們死』。」等語；告訴丁○○陳稱
      ：「他一刀提過來的時候就說『給你們死』」等語；告訴人丙○○則稱：「第
      一刀揮下來的時候是罵三字經，之後說『要給你們死』。」等語，足見被告當
      時係於逐一追砍告訴人之際，一邊口喊要讓告訴人死之話語，一邊揮刀砍殺，
      二者之間顯係密集接續進行之動作，實難以分割論斷；況且被告第一刀衝向告
     訴人乙○○朝其背後砍殺之際，乙○○並不知悉，迄被告至其身後才因忽然發
      現而即時閃開，倘若被告已事先恫嚇稱要告訴人乙○○等人死，渠等聽聞之後
      必因害怕而趕緊逃避以免被砍殺，卻仍停留在原地，益見被告係突然持刀出現
      衝向告訴人，並大聲喊叫「要讓你們死」，且一邊砍殺，足認被告當時之叫喊
      應係壯大聲勢之語，而非前揭所謂「將來之惡害」之通知，是以，本件上開情
      節，顯與公訴人所指被告持刀進門後即對甲○○等四人以台語大喊：「幹你娘
      ，給你們死。」等語，以此加害生命身體之事恐嚇甲○○等四人，致生危害於
      甲○○等人之情形尚屬不同，故依前揭說明，本件核與刑法上恐嚇罪之情形有
      別，要難再以恐嚇罪論斷。
五、按被告之行為不罰者，應諭知無罪之判決，刑事訴訟法第三百零一條第一項後段
    定有明文；又按刑法第二百七十七條第一項之普通傷害罪係屬結果犯，以發生傷
    害之結果為要件，即必其傷害行為致受害者之身體或健康傷害之結果，始符合犯
    罪構成要件，是以，該罪並未處罰未遂犯，其意甚明。查被告於案發當時，持刀
    揮砍告訴人乙○○、丙○○及證人甲○○三人，固無殺人之犯意，惟仍有傷害犯
    意之事實，已如前述，是被告顯已著手於傷害行為之實施，應無疑義，然告訴人
    乙○○、丙○○及證人甲○○三人並未受傷，已據其等三人陳明在卷，此外，復
    查無其他積極證據足認被告對告訴人乙○○等三人有何殺人未遂之犯行，揆諸前
    揭條文規定，被告之行為應屬不罰，自應就此被訴殺人未遂部分為被告無罪判決
    之諭知。
六、又被告基於傷害犯意，於右開時地持開山刀砍傷告訴人丁○○之行為，係犯刑法
    第二百七十七條第一項之傷害罪，公訴人認被告之上開行為，係犯刑法第二百七
    十一條第二項、第一項之殺人未遂罪嫌，尚有未洽，惟本件基本社會事實相同，
    本院自應變更起訴法條後一併予以審理。再按告訴乃論之罪，告訴人於第一審辯
    論終結前得撤回其告訴，又告訴經撤回者，應諭知不受理之判決，刑事訴訟法第
    二百三十八條第一項、第三百零三條第三款亦分別定有明文。查告訴人丁○○已
    於九十一年十月十八日與被告達成和解，有臺東縣成功鎮調解委員會調解筆錄一
    件附卷足憑，並於同年月二十日具狀撤回告訴，有撤回告訴狀一件可參，依照首
    開說明，此部分自應為不受理之諭知。
七、末按沒收為從刑之一種，依主從不可分原則，應附隨於主刑而同時宣告之，除有
    罪、免刑等判決，於裁判時併宣告外，如諭知無罪之判決，既無主刑，從刑亦無
    所附麗，此有最高法院七十八年臺非字第七二號判例意旨可資參照。同理，不受
    理判決因屬無主刑之判決，且又非屬免刑判決，從刑亦無所附麗，縱案內有扣案
    物品，亦不得於諭知不受理判決之同時，併宣告沒收。查被告本件上揭傷害犯行
    既經諭知不受理判決，揆諸上開說明，扣案之被告用以傷害告訴人之工具開山刀
    一把，無從於本件不受理判決併宣告沒收，附此敘明。
據上論斷，應依刑事訴訟法第三百零一條第一項、第三百條、第三百零三條第三款、
第三百零七條判決如主文。
本案經檢察官魏宏安到庭執行職務。
中      華      民      國    九十二    年      三      月      十      日
                              臺灣臺東地方法院刑事庭
                                  審判長法  官  楊力進
                                        法  官  柯姿佐
                                        法  官  林卉聆
右正本證明與原本無異。
檢察官如不服本判決應於收受送達後十日內向本院提出上訴書狀，其未敘述上訴之理
由者並得於提起上訴後十日內向本院補提理由書（均須按他造當事人之人數附繕本）
。
中      華      民      國    九十二    年      三      月    二十四    日
                                        書記官  蘇  豫


司法院資訊處製作；財團法人民間司法改革基金會備份。
